ACORDAO-COMPLETO-2405095

ACÓRDÃO 5398/2020 ATA 15/2020 - SEGUNDA CÂMARA

VISTOS, relatados e discutidos estes autos de pensão militar,
ACORDAM Os Ministros do Tribunal de Contas da União, reunidos em Sessão da Segunda Câmara, diante das razões expostas pelo Relator e com fulcro nos arts. 1º, inciso V, e 39, inciso II, ambos da Lei 8.443, de 16 de julho de 1992, c/c o art. 259, inciso II, do Regimento Interno, em:
9.1. considerar ilegal o ato de pensão militar de Marlene da Silva Coelho Moitinho, negando-lhe o registro, nos termos do § 1º do art. 260 do Regimento Interno desta Corte de Contas;
9.2. dispensar o ressarcimento das importâncias recebidas indevidamente, com fulcro na Súmula nº 106, da jurisprudência desta e. Corte de Contas;
9.3. determinar ao órgão de origem que:
9.3.1. comunique a Sr.ª Marlene da Silva Coelho Moitinho do inteiro teor deste Acórdão, com fundamento nos arts. 71, inciso IX, da Constituição Federal e 262 do Regimento Interno desta Corte de Contas, no prazo de 15 (quinze) dias, contados a partir da ciência da presente deliberação, e, após, faça cessar os pagamentos decorrentes do ato ora impugnado, sob pena de responsabilidade solidária da autoridade administrativa omissa;
9.3.2. comunique à interessada que poderá optar pelo recebimento da pensão militar cumulativamente com apenas um dos outros dois benefícios, conforme prescrito no art. 29 da Lei 3.765/1960, devendo, nesse caso, ser emitido novo ato concessório para oportuna deliberação do Tribunal; 
9.3.3. alerte a interessada no sentido de que o efeito suspensivo proveniente da interposição de eventuais recursos não a exime da devolução dos valores percebidos indevidamente após a respectiva notificação, caso os recursos não sejam providos;
9.3.4. envie a este Tribunal documentos comprobatórios de que a interessada foi cientificada do julgamento deste Tribunal, no prazo de trinta dias, contados da ciência deste Acórdão;
9.3.5.observe os termos da IN 78/2018;
		       9.4. dar ciência desta deliberação à interessada e ao Ministério da Defesa - Comando da Marinha.

Em análise Pensão Militar.

Segunda Câmara

Ministério da Defesa - Comando da Marinha (Vinculador).

3. Interessados/Responsáveis:
3.1. Interessado: Marlene da Silva Coelho Moitinho (XXX.574.467-XX).

13.1. Ministros presentes: Ana Arraes (Presidente), Augusto Nardes (Relator), Aroldo Cedraz e Raimundo Carreiro.
13.2. Ministros-Substitutos presentes: Marcos Bemquerer Costa e André Luís de Carvalho.

Marlene da Silva Coelho Moitinho

AUGUSTO NARDES

Tratam os autos de pensão militar instituída por Humberto Moraes Coelho, em favor de Marlene da Silva Coelho Moitinho.
2.	A instrução do processo, à peça 4, lavrada no âmbito da Secretaria de Fiscalização de Pessoal (Sefip) , avalizada pelo escalão dirigente da unidade (peça 5) e pelo Ministério Público junto ao TCU (MPjTCU) , conforme peça 6, analisou os fundamentos legais e as informações prestadas pelo órgão de Controle Interno lançando. Transcrevo, a seguir, alguns excertos pertinentes:
EXAME TÉCNICO
Os procedimentos para exame, apreciação e registro de atos de pessoal encontram-se estabelecidos na Instrução Normativa TCU 78/2018 e na Resolução TCU 206/2007. Essas normas dispõem que os atos de pessoal disponibilizados por meio do e-Pessoal devem ser submetidos previamente a críticas automatizadas, com base em parâmetros predefinidos.
As críticas das informações cadastradas na etapa de coleta do ato foram elaboradas e validadas levando-se em conta as peculiaridades de cada ato. Os itens verificados nessa etapa são inerentes a dados cadastrais, fundamentos legais, mapa de tempo, ficha financeira, assim como eventuais ocorrências de acumulação. Trata-se de verificações abrangentes, minuciosas e precisas e sem a necessidade de ação humana e, portanto, menos suscetível a falhas. As críticas aplicadas estão discriminadas no sistema, no Menu e-Pessoal, opção "Crítica", que podem ser acessadas mediante concessão de perfil específico a servidores do TCU responsáveis pela análise.
Além das críticas automatizadas, há verificação humana adicional no caso de haver alertas do sistema ou informações não formatadas, como esclarecimentos do gestor ou do controle interno.  
As críticas também consideram os registros do Sistema Integrado de Administração de Recursos Humanos (Siape) . O Siape disponibiliza informações atualizadas sobre as parcelas que integram os proventos, diferentemente, portanto, do e-Pessoal, que informa as parcelas no momento do registro do ato. 
Essa confrontação com o Siape fornece uma visão atual e verdadeira da situação, o que permite descaracterizar irregularidades e inconsistências que, embora constantes do e-Pessoal, já foram corrigidas.
As verificações detectadas nos atos encontram-se discriminadas na aba de pendências de cada ato no sistema e-Pessoal, bem como nos espelhos dos atos contemplados por esta instrução.
Exame das Constatações
A concessão de pensão militar apresentada no ato do presente processo encontra-se amparada judicialmente e com trânsito em julgado, conforme pode ser verificada na leitura da documentação anexada nos presentes formulários do ato em estudo.
 Entretanto, é oportuno informar que a Sra. MARLENE DA SILVA COELHO MOITINHO além da pensão militar em estudo acumula mais benefícios civis do INSS em desacordo com os incisos I e II do art. 29 da lei 3.765/60, in verbis: 
Art. 29. É permitida a acumulação: (Redação dada peça Medida provisória nº 2.215-10, de 31.8.2001) 
 I - de uma pensão militar com proventos de disponibilidade, reforma, vencimentos ou aposentadoria;   
 (...) 
 II - de uma pensão militar com a de outro regime, observado o disposto no art. 37, inciso XI, da Constituição Federal. (Redação dada peça Medida provisória nº 2.215-10, de 31.8.2001) 
 Sendo os seguintes benefícios civis acumulados cumulativamente com a pensão militar, segundo banco de dados desta Corte: 
	Titular (nome) 
	Situação
	Valor
	Espécie (descrição completa) 
	Data Início

	MARLENE DA SILVA COELHO MOITINHO 
	Ativo
	2.524,77
	PENSAO POR MORTE PREVIDENCIARIA
	09/02/1995

	MARLENE DA SILVA COELHO MOITINHO 
	Ativo
	1.792,58
	APOSENTADORIA POR IDADE
	28/12/2004

Assim, a pensão supracitada não deve prosperar, devendo a interessada supracitada optar por dois benefícios dentre os 03 (três) acumulados. 
No que se refere a possíveis acumulações por parte dos demais beneficiários, não foram encontradas acumulações de cargos/ funções ou proventos em desacordo com a CF/88. 
PROPOSTA DE ENCAMINHAMENTO 
Ante o exposto, com fundamento no art. 71, inciso III, da Constituição Federal, no art. 1º, inciso V, e art. 39, incisos I e II, da Lei 8.443/1992, no art. 260 do Regimento Interno do Tribunal de Contas da União, propõe-se considerar ILEGAL o ato em estudo, negando-lhe o registro e determinando ao Comando da Marinha do Brasil o que se segue: 
a) no prazo de 15 (quinze) dias, a contar da ciência desta Deliberação, abstenha-se de realizar pagamentos decorrentes do ato impugnado, sujeitando-se a autoridade administrativa omissa à responsabilidade solidária, nos termos do art. 262, caput, do Regimento Interno/TCU; 
b) dê ciência, no prazo de 15 (quinze) dias, a contar do recebimento da notificação deste Acórdão, à Sra. MARLENE DA SILVA COELHO MOITINHO, encaminhando a este Tribunal, no prazo de 30 (trinta dias) , comprovante da referida ciência; 
c) alerte a Sra. MARLENE DA SILVA COELHO MOITINHO que o efeito suspensivo proveniente da interposição de possíveis recursos perante o TCU não as exime da devolução dos valores percebidos indevidamente após a respectiva notificação, caso os recursos não sejam providos.
c) esclarecer à unidade de origem, com supedâneo no art. 262, § 2º, do Regimento Interno, que a concessão considerada ilegal poderá prosperar mediante a emissão e o encaminhamento a este Tribunal de novo ato concessório, escoimado das irregularidades apontadas nestes autos; 
d) apresente a Sra. MARLENE DA SILVA COELHO MOITINHO o direito à opção por 02 (dois) dos benefícios dos 03 (três) que estão sendo pagos atualmente.
É o Relatório.

não há.

Procurador Júlio Marcelo de Oliveira.

PESSOAL. PENSÃO MILITAR. ACUMULAÇÃO INDEVIDA COM DUAS OUTRAS APOSENTADORIAS. DESCUMPRIMENTO DAS REGRAS DO ART. 29 DA LEI 3.765/1960. ILEGALIDADE DO ATO. POSSIBILIDADE DE OPÇÃO. DETERMINAÇÕES.

PENSÃO MILITAR (PMIL)

Secretaria de Fiscalização de Pessoal (SEFIP).

Tratam os autos de pensão militar concedida em favor de Marlene da Silva Coelho Moitinho, filha do Sr. Humberto Moraes Coelho, instituidor do benefício pensional. 
2.	No mérito, acolho as conclusões da unidade técnica e do Ministério Público especializado, constantes dos pareceres precedentes que convergem para a recusa de registro do ato em exame.  
3.	Com efeito, na espécie a Lei 3.765/1960, com a redação dada pela Medida Provisória 2.215-10/2001, assim disciplinou a matéria:
"Art. 29 - É permitida a acumulação:
I - de uma pensão militar com proventos de disponibilidade, reforma, vencimentos ou aposentadoria;
II - de uma pensão militar com a de outro regime, observado o disposto no art. 37, inciso XI, da Constituição Federal."
4.	A jurisprudência deste Tribunal, a exemplo dos Acórdão 12450/2018-TCU-Primeira Câmara, 8.721/2017 e 3.653/2011 - 2ª Câmara e 2.365/2018 - Plenário, entre tantos outros, é firme no sentido de que o disposto no artigo acima citado permite a acumulação de duas pensões militares ou de uma pensão militar com vencimentos ou benefício previdenciário decorrente de um único cargo civil, sejam estes últimos vinculados ao Regime Próprio de Previdência de Servidores Públicos ou ao Regime Geral da Previdência Social.
5.	Logo, considerando que a Sr.ª Marlene da Silva Coelho Moitinho recebe cumulativamente a pensão militar em apreço com outras duas pensões civis - uma por idade e outra pensão por morte previdenciária -, referida acumulação está em desalinho com o mencionado art. 29 da Lei 3.765/1960, razão por que não merece prosperar nos moldes em que foi concedida, sem prejuízo da opção pelo recebimento do benefício relativo à pensão militar, contanto que comprove seu respectivo enquadramento na disposição do art. 29 da Lei 3.765/1960, escolhendo apenas os benefícios legalmente acumuláveis.
6.	Observo, ainda, que o ato em análise deu entrada nesta Corte de Contas em prazo inferior a cinco anos, não sendo aplicável, portanto, o procedimento do contraditório e da ampla defesa determinado pelo Acórdão 587/2011-TCU-Plenário. 
	Ante o exposto, acolhendo a proposição da unidade técnica com a qual anuiu o Ministério Público junto ao TCU, manifesto-me por que o Tribunal aprove o Acórdão que ora submeto à apreciação deste Colegiado.
TCU, Sala das Sessões Ministro Luciano Brandão Alves de Souza, em 19 de maio de 2020.
Ministro JOÃO AUGUSTO RIBEIRO NARDES 
Relator